【裁判字號】    92,上更(一),113
【裁判日期】    920409
【裁判案由】    過失致死等
【裁判全文】
臺灣高等法院刑事判決                          九十二年度上更(一)字第一一三號
    上  訴  人  臺灣新竹地方法院檢察署檢察官
    被      告  甲○○
右上訴人因被告業務過失致死案件，不服臺灣新竹地方法院八十六年度訴字第六六一
號，中華民國八十八年十二月二十四日第一審判決（起訴案號：臺灣新竹地方法院檢
察署八十六年度偵字第六三一○號）提起上訴，判決後，經最高法院第一次發回更審
，本院判決如左：
    主  文
上訴駁回。
    理  由
一、公訴意旨略以：被告甲○○係臺北市○○○路三十六號七樓之四文鑫營造工程股
    份有限公司（下稱文鑫公司，營業項目為土木建築等工程之承包及設計業務）負
    責人，為從事建築業務之人，民國（下同）八十五年五月間，該公司承攬新竹市
    ○○路一八六號梅竹山莊住宅大樓興建工程，並於八十五年八月一日起雇用羅松
    魁擔任模板拆除工之工作，雇用戴洪祿為工地現場負責人，負責現場之監督，雇
    用楊易霖自八十五年七月六日起迄同年八月十二日止擔任水電及勞工安全衛生業
    務主管，就工地開口處、危險區等有陳報主管知悉以做防護網等設施之注意義務
    ，雇用夏德為自八十五年八月一日起擔任工地勞工安全衛生現場管理員，對於工
    作現場之安全措施有隨時注意之義務。詎前開公司勞工羅炳魁與另二個模板工人
    林玉香、張明富八十五年八月六日上午在上開工地二十一樓共同從事拆卸模板工
    作之際，因被告甲○○平日對於有墜落、崩塌等之虞之作業場所引起之危害，未
    有符合標準之必要安全衛生設備，且違反施工架不得與混凝土模板支撐或其他臨
    時構造連接及危險性工作場所未經勞動檢查機構審查合格不得使勞工在該場所作
    業之規定，而戴洪祿、夏德為、楊易霖（均經原判處無罪確定）亦應注意，且能
    注意，而疏未注意工地該處未設置安全網及羅炳魁未配戴安全帽、安全索等安全
    後由施工平台欲下至地面時，工作平台突然傾倒，林玉香、張明富伸手抓住預留
    之鋼筋未墜落，羅炳魁因站在距剪力牆較遠處未抓到固定物，而自二十一樓高處
    墜落下方二樓露台上，嗣經送醫急救，仍於當日上午十一時五分因顱骨開放性骨
    折不治死亡。因認被告甲○○違反勞工安全衛生法第五條第一項第三款之規定，
    應依同法第三十一條第一項之規定處斷，並另犯有刑法第二百七十六條第二項之
    業務過失致人於死罪嫌云云。
二、按犯罪事實應依證據認定之，無證據不得推定其犯罪事實，刑事訴訟法第一百五
    十四條定有明文。又認定不利於被告之事實，須依積極證據，苟積極證據不足以
    為不利於被告事實之認定時，即應為有利於被告之認定，更不必有何有利之證據
    ，最高法院三十年上字第八一六號判例亦定有明文。
三、公訴人認定被告犯罪，無非係以（一）本件災害原因係被害人羅炳魁欲由ＤＯＫ
    Ａ模板施工平臺上下至地面時，或因模板之固定螺栓已拆卸完成，或因臨時固定
    模板的鐵線絞得過緊，造成鐵線彈性疲乏而被拉斷，加上混凝土與模板之黏著力
    低，致模板及施工平臺瞬間傾倒，被害人羅炳魁因而墜地送醫不治死亡。其直接
    原因判斷係自二十樓墜落於二樓露台，墜落高度約六十四公尺，間接原因係將施
    工架與模板支撐及臨時構造連接，基本原因為未對勞工施以從事工作及預防災變
    所必要之安全衛生教育訓練，有臺灣省政府勞工處北區勞工檢查所八十五年十月
    九日八十五北檢四字第一六四四一號函及所附職業災害檢查報告書一份附卷可憑
    （相驗卷第九○七號卷第三十六至四十一頁）。（二）於前開工地擔任吊車工作
    當場目擊之證人周志達於偵查中證稱：「羅炳魁當時在頂層約二十一層處做拆卸
    模板工作，完畢後要離去時模板掉落致摔落地面，他們有三人，羅炳魁站在中間
    ，他們三人站在模板工作架上，模板與模板工作台是連接在一起，整個模板摔落
    致羅炳魁站立之平台扭曲翻倒，致其摔落地面」等語 (相驗卷第十九頁），當時
    與羅炳魁於該處共同拆卸模板之張明富、林玉香於偵查中亦證稱：「當時羅炳魁
    站中間，其餘二人於二側，模板突然掉落，張明富與林玉香均有抓住鋼筋而未掉
    下去，羅炳魁則沒有抓到而墜樓」等語 (相驗卷八頁），楊易霖於偵查中亦坦承
    ：「係因為工作在拆解模板時，固定之鐵絲疲乏至整片摔落傾斜，不是掉落那露
    台內」等語 (相驗卷九七頁）。（三）依文鑫公司於偵查中提出之現場作業主要
    項目自動檢查記錄表所載，該工地於八十五年八月五日，關於「墜落防止」項目
    中，開口、開挖地點墜落防止設備及安全網之裝設情形及安全檢查，及次日（六
    日）該項之安全網之裝設情形及安全檢查，均載明不合規定，有夏德為所作上開
    記錄表在卷可查 (相驗卷七十三至七十四頁)。雖該公司有提供安全帽、安全帶
    供勞工使用，惟案發當日，被害人並未有領用之簽名資料，且戴洪祿亦自承：每
    個人是發配安全索，發生時無配置安全索，只有戴安全帽，墜落部分未設置安全
    網等語（相驗卷十九頁，八十五年八月七日偵查筆錄），而本件羅炳魁事故發生
    時工作之處所，為二十一層樓之高處，若無安全網、安全帶、安全所等設備，均
    難認為已善盡安全注意義務。（四）前開工地於八十五年九月十一日始經勞檢所
    核准通過可以作業，而本件被害人羅炳魁墜地事故發生日為八十五年八月六日，
    當時尚未取得勞檢所之核可，且戴洪祿自承該大樓每層三．二公尺，至十六層時
    已達五十公尺，伊知悉有該項安全規定，但基於施工進度不可能現場停工待檢查
    後再施工等語 (相驗卷五一頁），亦足徵該工地係屬危險性工作場所，依勞動檢
    查法第二十六條第一項第六款之規定，應向勞動檢查機構申請檢查合格，始得使
    勞工在該危險性工作場所工作，乃被告竟未依勞動檢查法第二十六條第一項第六
    款之規定，向勞動檢查機構申請檢查合格，而仍使勞工即被害人羅炳魁於上開地
    點工作，自有違勞動檢查法第二十六條第一項第六款之規定，應負同法第三十四
    條第一項第一款、第二項之罪責。（五）被告為文鑫公司之代表人，負責台北業
    務，但偶而會至梅竹山莊工地現場，工地亦有按月陳報進度至公司等情，亦經戴
    洪祿供陳明確。（六）被害人羅炳魁係因本件墜地事故顱骨致開放性骨折而死亡
    等情，亦經臺灣新竹地方法院檢察署檢察官督同法醫師相驗明確，有相驗屍體證
    明書、驗斷書、照片及勘驗筆錄等在卷可憑，為其主要論據。
四、訊據被告坦承於前開時地擔任文鑫公司之負責人，該公司並從事建築業務等情不
    諱，惟矢口否認有前開犯行，辯稱：伊僅負責台北公司，對於工程上如何施工與
    安全均不清楚，現場全由工地長戴洪祿負責。又本件德國ＤＤＫＡ模板系統之引
    進係經由廠商介紹，為考慮有無違反建築法規，已委託永祥工礦安全衛生技師事
    務所辦理「施工安全評估報告書」作業，並送請勞工檢查所（下稱勞檢所）核備
    ，於八十五年九月十一日核准通過，況前開工作地點並非危險性工作場所，且羅
    炳魁墜樓前已配發安全帶及安全帽供其使用，難咎令伊負擔過失之責云云。經查
    ：
(一)文鑫公司係於八十五年一月間與德利建設股份有限公司訂立承攬梅竹山莊建築工
    程之契約，雖八十五年五月至六月間，已由志成營造有限公司（下稱志成公司）
    陸續承接梅竹山莊包括結構等全部工程，惟被害人羅炳魁確為文鑫公司之員工等
    情，為被告甲○○及原審同案被告戴洪祿於原審八十八年十月二十五日調查中供
    承明確，並經證人即與被害人羅炳魁同時工作之工人張明富、林玉香於原審法院
    八十七年八月十四日調查中證述無異，是以被害人羅炳魁應為文鑫公司之員工應
    無疑義。至原審同案被告楊易霖雖指被害人仍為志成公司之員工，並提出戴洪祿
    於八十五年八月七日、十六日向志成公司申請補發汽機車公用補貼及有關工程事
    項仍向志成公司行文等相關資料為憑，惟原審同案被告戴洪祿於原審供明：事發
    當時志成公司與文鑫公司工作是有重疊，但被害人羅炳魁確為文鑫公司僱用之工
    人等語，足見上開資料尚不能否認被害人羅炳魁為文鑫公司員工之事實，合先敘
    明。
(二)按雇主對於防止有墜落、崩塌等之虞之作業場所引起之危害應有符合標準之必要
    安全設備，勞工安全衛生法第五條第一項第五款固定有明文，而依勞工安全衛生
    之工作場所邊緣及開口，勞工有遭受墜落危險之虞者，應設有適當強度之圍欄、
    握把、覆蓋等防護措施。雇主為前項措施有困難或作業之需要臨時將圍欄等拆除
    ，應採取使勞工使用安全帶等防止墜落而致勞工遭受危險之措施。高度在二公尺
    以上除工作場所邊緣及開口外，應以架設施工架等方式設置工作臺。如設置工作
    臺有困難時，應採取張掛安全網之措施。是以張掛安全網及使用安全帶應係在二
    公尺以上之工作場所邊緣及開口，且雇主為圍欄、握把、覆蓋等措施有困難或作
    業之需要臨時將圍欄等拆除，或其他非工作場所邊緣及開口處設置工作臺有困難
    時，始有設置之必要。經查本件勞工羅炳魁事故之工作地點，非屬工作場所之邊
    緣及開口部分，且該處除設有工作臺外，並有高度一點二公尺之護欄設施，有現
    場照片及附職業災害檢查報告書一份附卷可參（相驗卷第九○七號卷第三十九頁
    背面），故上開地點雖未設有安全網及安全帶，但與上開規定無違，參諸卷附現
    場作業主要項目自動檢查紀錄表記載：八十五年八月五日墜落防止項目中，關於
    「安全帶及其搭掛之生命索裝設使用情形」檢查結果為合格打「ˇ」，八十五年
    八月六日墜落防止項目中，關於「開口、開挖地點墜落防止設備」、「安全帶及
    其搭掛之生命索裝設使用情形」檢查結果均為合格，打「ˇ」等情自明（見相驗
    卷第七十三、七十四頁）。況原審同案被告戴洪祿於八十五年八月六日警訊中供
    稱：伊為文鑫公司營造執行副處長，死者羅炳魁為該公司員工，負責系統模板組
    合拆卸作業等語（見相驗卷第五頁），於八十五年八月七日檢察官偵訊中供稱：
    每個人均有發安全索及安全帽，發生事故時，死者只有戴安全帽，墜落處未設置
    安全網等語（見相驗卷第十九頁），於八十六年七月二十四日檢察官偵訊中供稱
    ：事發後第二天伊等已民事賠償三百多萬元，本件系統模板拆卸時，應先留一個
    鎖，但伊等判斷他將鎖全部拆除，而且假固定之鐵絲也因彈性疲乏而斷掉而發生
    等語（見偵查卷第十二頁），證人林玉香於八十五年八月六日警訊中證稱：伊當
    時與張明富及死者羅炳魁在梅山莊二十一樓拆模板，在拆除螺桿完工準備離去時
    ，伊等三人站在工作架上，系統模板傾倒，羅炳魁掉落護網外。工地有作安全措
    施、護網等語（見相驗卷第七、八頁），證人張明富於八十五年八月六日警訊中
    證稱：伊與羅炳魁、林玉香在梅竹山莊二十一樓拆模板，拆完螺桿準備下來時，
    突然模板傾倒，伊與林玉香抓住鋼筋未倒下去，羅炳魁則落下護網外等語（見相
    驗卷第九、十頁），證人即吊車操作員周志達亦於警訊及偵查中亦為相同之陳述
    ，原審同案被告夏德為於八十五年十一月十九日檢察官偵訊中供稱：伊於八十五
    年八月二日擔任文鑫公司勞工安全衛生管理人員，本件是死者自己未配帶安全設
    施，且因鐵絲疲乏致模板掉落，純屬意外等語（見相驗卷第九十、九十一頁），
    原審同案被告楊易霖於八十五年十一月十九日檢察官偵訊中供稱：伊於八十五年
    七月十二日擔任文鑫公司安全衛生業務主管，因工人在拆模板時固定之鐵絲疲乏
    致模板摔落等語（見相驗卷第九十、九十一頁），另依台灣省政府勞工處北區勞
    工檢查所八十五年十月九日北檢四字第一六四四一號函所附職業災害檢查報告書
    記載「該公司已提供安全帽、安全帶供勞工使用，罹災者羅炳魁並有領用簽名資
    料」（見相驗卷第三十九頁反面），足見案發日（八十五年八月六日）工地關於
    「開口、開挖地點墜落防止設備」、「安全帶及其搭掛之生命索裝設使用情形」
    項目有合安全之規定，前開公司已提供安全帽、安全帶供勞工使用，且當日羅炳
    魁亦有戴安全帽，僅係自身未配置公司發放之安全帶無疑。公訴人指稱勞工羅炳
    魁當時有戴安全帽卻並未配置安全帶設備，難認被告已善盡安全注意義務云云，
    尚嫌無據。
(三)至卷附前開現場作業主要項目自動檢查紀錄表內，八十五年八月五日墜落防止項
    目中，關於開口及開挖地點墜落防止設備及安全網之裝設情形及安全檢查，雖不
    合規定（見相驗卷第七十三頁），另八十五年八月五日關於墜落防止項目，安全
    網之裝設情形及安全檢查，亦不合規定（見相驗卷第七十四頁），惟關於開口、
    開挖地點墜落防止設備，係針對開口及開挖地點而言，本件事故地點係在施工平
    台，二者不同，且依前開論述，上開地點雖未設有安全網，但設有護欄，另文鑫
    公司亦已發放安全索及安全帽與被害人，僅係被害人於發生事故時，因施工疏誤
    ，於拆除固定螺拴後，仍站立於模板木架上（詳如後述），且未使用安全索致生
    職業災害，難認被告對於防止有墜落、崩塌等之虞之作業場所引起之危害，未設
    置應有符合標準之必要安全設備。
(四)按中央主管機關會商目的事業主管機關指定之營造工程之工作場所為危險性場所
    ，非經勞動檢查機構審查或檢查合格，事業單位不得使勞工在該場所作業，固為
    勞動檢查法第二十六條第一項第六款所明定，而本件建築物高度在五十公尺以上
    ，該項高度之建築工程，亦經行政院勞工委員會於八十三年五月二日以臺八十三
    勞檢一字第二八三六七號公告指定列為危險場所，非經勞動檢查機構審查或檢查
    合格，事業單位不得使勞工在該場所作業，有前開職業災害檢查報告書在卷為憑
    ，惟上開場所係於八十五年六月十九日經行政院勞工委員會以臺八十五勞檢三字
    第一二○七七六號公告其申請審查或檢查期限為八十七年一月一日，易言之，本
    件工作處所雖經公告指定列為危險場所，應經勞動檢查機構審查或檢查合格，但
    亦明定其申請審查或檢查期限為八十七年一月一日，是以未在八十七年一月一日
    前完成申請審查或檢查合格，始應受前開規範之限制，亦即同法第三十四條第一
    項第一款、第二項有關非經勞動檢查機構審查或檢查合格，事業單位不得使勞工
    在該場所作業之行政處罰，當以事業單位逾期未於八十七年一月一日以前申請審
    查或檢查，或審查、檢查不合格，仍使勞工在該場所作業者，始違反前開規定而
    應負擔刑責，要屬當然之解釋，否則行政院勞工委員會另行公告該申請審查或檢
    查期限為八十七年一月一日，豈非失其意義及目的。查本件意外事故發生於八十
    五年八月六日，尚未屆至申請審查或檢查期限之八十七年一月一日，且文鑫公司
    於八十五年七月間自前手志成營造有限公司承接工程後，亦已委託工礦安全衛生
    技師辦理「施工安全評估報告」，於八十五年九月十一日申請臺灣省政府勞工處
    北區勞工檢查所審查合格為危險性作業場所，有該檢查所八十五年九月十一日四
    一六七三號函影本一份附卷可憑，足認被告於八十七年一月一日期限以前，已經
    審查合格，難認有違反前開規定可言。
(五)公訴人雖認依營造安全衛生設施標準第三十條第一款規定，雇主對於施工架之穩
    定，應使施工架不得與混凝土模板支撐或其他臨時構造連結，乃被告未依上開規
    定施工，自有違反勞工安全衛生法第五條第一項第五款雇主對於防止有墜落、崩
    塌等之虞之作業場所引起之危害應有符合標準之必要安全衛生設備之規定，致生
    職業災害，而有勞工安全衛生法第三十二條第一項第一款、第二項之罪責，並提
    出臺灣省政府勞工處北區勞工檢查所八十五年十月九日八十五北檢四字第一六四
    四一號函及所附檢查報告一份為憑。然查：勞工安全衛生法第五條第一項第五款
    規定雇主對於防止有墜落、崩塌等之虞之作業場所引起之危害應有符合標準之必
    要安全衛生設備，固應依營造安全衛生設施標準第三十條第一款關於雇主對於施
    工架之穩定，應使施工架不得與混凝土模板支撐或其他臨時構造連結之規定，惟
    如所採取之施工法中施工架縱與混凝土模板支撐構造連結，並不影響施工架之穩
    定，甚或更為安全者，自不能單憑該施工架與混凝土模板支撐構造連結，即遽認
    雇主對於防止有墜落、崩塌等之虞之作業場所引起之危害未提供符合標準之必要
    安全衛生設備，而致生職業災害。本件文鑫公司於事故地點所採取之施工方法為
    德國ＤＯＫＡ公司採行之模板施工法，雖施工架係與混凝土模板支撐構造連結，
    然全部結構均係以螺栓固定於已固結之混凝土上，為國際工程實務所採用，其安
    全性較一般國內慣用之傳統施工法略佳，有該施工法說明書及中華民國土木技師
    公會全國聯合會八十八年十一月二十五日土技全聯（八八）字第四二一號函各一
    份附卷可憑，而臺灣省政府勞工處北區勞工檢查所於八十五年七月十二日赴事故
    現場工地檢查時，亦未針對此部分列為違規事項，有該檢查結果通知書影本一份
    附卷可參，且文鑫公司曾告知拆卸工人，上開施工後之模板如須拆卸，必須預留
    一根螺桿並繫上鐵絲，事故當時被害人羅炳魁、張明富及林玉香並未遵循前開規
    定，均僅戴安全帽，未攜安全帶等情，亦經證人張明富及林玉香於本院前審八十
    七年八月十四日調查中結證無訛，足見被害人羅炳魁墜落之原因尚非施工法不穩
    定，而係疏忽未依指示拆卸模板，擅於模板全部螺桿拆除後仍站立於施工架上，
    致所繫之鐵絲無法承載三人之重量扯斷，模板繼而傾斜，因而墜落，且於墜落時
    未依公司規定攜安全帶，致無法防止墜落下樓，已無庸疑，難認被告係因未在該
    作業場所設置符合標準之必要安全衛生設備，致生職業災害，而有過失可言。
(六)況原審同案被告戴洪祿供稱伊自八十三年四月施工起即擔任現場工地之負責人（
    見偵查卷第五十一頁反面、第九十頁反面、偵查卷第十一頁反面），足認被告所
    辯伊雖為文鑫公司名義負責人，但本件工地之安全，均由現場工地長戴洪祿負責
    等語，非不足取。至戴洪祿偶固另證稱：被告偶會至梅竹山莊工地現場，工地亦
    有按月陳報進度至公司等語，但亦不足以推定被告對於前開工地有監工或督導安
    全之義務，自難作為認定被告過失之依據。
(七)依上所述，被告對於有墜落、崩塌等之虞之作業場所引起之危害，已有符合標準
    之必要安全衛生設備，且並未違反危險性工作場所未經勞動檢查機構審查合格不
    得使勞工在該場所作業之規定，自無違反應注意之規定可言，故其對於勞工羅炳
    魁意外個人疏忽墜落死亡，當無過失。此外，復查無其他積極證據足資證明被告
    涉有上開犯行，揆諸前開說明，自屬不能證明其犯罪。
五、原審予以諭知被告無罪之判決，經核尚無違誤。公訴人上訴意旨略以：（一）按
    中央主管機關會商目的事業主管機關指定之營造工程之工作場所為危險性場所，
    非經勞動檢查機構審查或檢查合格，事業單位不得使勞工在該場所作業，此為勞
    動檢查法第二十六條第一項第六款所明定，而建築物高度在五十公尺以上之建築
    工程，亦經行政院勞工委員會於八十三年五月二日以臺八十三勞檢一字第二八三
    六七號公告指定列為危險場所。本件事故發生地點為高度在五十公尺以上之建築
    物，依前開行政院勞工委員會八十三年五月二日臺八十三勞檢一字第二八三六七
    號函公告，為危險性工作場所，又該工地於八十五年九月十一日始經勞檢所核准
    通過可以作業，而本件被害人羅炳魁墜地事故發生之時為八十五年八月六日，其
    時尚未得勞檢所之核可，自屬危險性工作場所，被告任由被害人在前開場所工作
    ，自有違勞動檢查法第二十六條第一項第六款之規定，而有同法第三十四條之刑
    責。雖依行政院勞工委員會八十五年六月十九日臺八十五勞檢三字第一二○七七
    六號公告其申請審查或檢查期限為八十七年一月一日，然此僅為行政機關規定申
    請審查或檢查之期限，如有違反期限之規定，僅是行政上之規範而已，與是否違
    反上開法條之刑事責任無涉。（二）卷附被告於偵查中呈文鑫公司八十五年八月
    五日由被告夏德為記錄之現場作業主要項目自動檢查紀錄表中，在墜落防止項目
    中，開口、開挖地點墜落防止設備及安全網之裝設情形及安全檢查，及次日安全
    之裝設情形及安全檢查均不合規定，原審謂該處非屬工作場所之邊緣及開口部分
    ，因認不必設安全網云云，但除照片外，並無其他依據，似嫌速斷。（三）被告
    即令採取德國ＤＯＫＡ公司採行之模板施工法，經中華民國土木技師公會全國聯
    合會認定結果係國際工程實務所採用，其安全性較一般國內慣用之傳統施工法略
    佳。然此僅為該施工方法之概括鑑定意見，不能因此認定在具體個案中，此施工
    方法亦屬適當。況勞檢所之鑑定報告中，亦認定該施工架與模板支撐構造連接，
    致死者因模板傾倒連同施工架工作臺一起傾倒而墜地死亡，足見被告有違營造安
    全衛生設施標準第三十條第一款之規定云云，指摘原判決不當。惟查：（一）本
    件建築物高度在五十公尺以上，該項高度之建築工程雖經行政院勞工委員會於八
    十三年五月二日以臺八十三勞檢一字第二八三六七號公告指定列為危險場所，非
    經勞動檢查機構審查或檢查合格，事業單位不得使勞工在該場所作業，惟上開場
    所係於八十五年六月十九日，經行政院勞工委員會以臺八十五勞檢三字第一二○
    七七六號公告，其申請審查或檢查期限為八十七年一月一日，是以未在八十七年
    一月一日前完成申請審查或檢查期限，始應受前開規範之限制，有如前述。本件
    意外事故發生於八十五年八月六日，尚未屆至申請審查或檢查期限之八十七年一
    月一日，且文鑫公司嗣亦已委託工礦安全衛生技師辦理「施工安全評估報告」，
    於八十五年九月十一日申請臺灣省政府勞工處北區勞工檢查所審查合格為危險性
    作業場所，有前開函件影本一份附卷可憑，足認被告於八十七年一月一日期限以
    前，已經審查合格，難認有違反前開規定可言，公訴人認行政院勞工委員會八十
    五年六月十九日臺八十五勞檢三字第一二○七七六號公告申請審查或檢查期限為
    八十七年一月一日，僅為行政機關規定申請審查或檢查之期限，如有違反期限之
    規定，祇屬行政上之規範而已，與是否違反上開法條之刑事責任無涉云云，尚有
    誤會，不足採信。（二）按高度在二公尺以上之建築工地，應設置安全網及使用
    安全帶，係指在該工作場所邊緣及開口，且雇主為圍欄、握把、覆蓋等措施有困
    難或作業之需要臨時將圍欄等拆除，或其他非工作場所邊緣及開口處設置工作臺
    有困難時，始有其必要。本件勞工羅炳魁事故之工作地點，非屬工作場所之邊緣
    及開口部分，且該處除設有工作臺外，並有高度一點二公尺之護欄設施，有現場
    照片及附職業災害檢查報告書一份附卷可參（相驗卷字第九○七號卷第三十九頁
    背面），是上開地點雖未設有安全網及安全帶，惟與上開規定無違，公訴人以該
    原審謂該處非屬工作場所之邊緣及開口部分，因認不必設安全網，但除照片外，
    並無其他依據，似嫌速斷云云，亦失其所憑，自不足取。（三）本件文鑫公司於
    事故地點所採取之施工方法為德國ＤＯＫＡ公司採行之模板施工法，雖施工架係
    與混凝土模板支撐構造連結，然全部結構均係以螺栓固定於已固結之混凝土上，
    為國際工程實務所採用，其安全性較一般國內慣用之傳統施工法略佳，且臺灣省
    政府勞工處北區勞工檢查所於八十五年七月十二日赴事故現場工地檢查時，亦未
    針對此部分列為違規事項，而被害人羅炳魁係因疏忽未依指示拆卸模板，於模板
    全部螺桿拆除後仍逕站立於施工架上，致所繫之鐵絲無法承載三人之重量扯斷，
    模板繼而傾斜，因而墜落，且於墜落時因未依公司規定攜安全帶，致無法防止墜
    落下樓等情，為本院認定之事實，即難認定該施工架與模板支撐構造連接，與被
    害人因模板傾倒連同施工架工作臺一起傾倒而墜地死亡，有相當之因果關係，自
    亦不足採為不利於被告之認定。公訴人上訴意旨，仍執陳詞，指摘原判決不當，
    為無理由，應予駁回。
據上論斷，應依刑事訴訟法第三百六十八條，判決如主文。
本件經檢察官曾忠己到庭執行職務。
中      華      民      國    九十二    年      四      月      九      日
                            台灣高等法院刑事第六庭
                                審判長法  官  陳  春  秋
                                      法  官  王  麗  莉
                                      法  官  高  明  哲
右正本證明與原本無異。
被告不得上訴。
檢察官如不服本判決，應於收受送達後十日內向本院提出上訴書狀，其未敘述上訴之
理由者並得於提起上訴後十日內向本院補提理由書（均須按他造當事人之人數附繕本
）。
                                      書記官  李  垂  福
中      華      民      國    九十二    年      四      月      十      日


司法院資訊處製作；財團法人民間司法改革基金會備份。
